台灣彰化地方法院民事判決　九十三年度簡上字第一五號
　　上　訴　人　戊○○
　　　　　　人　己○○
　　訴訟代理人　吳文虎律師
　　複代 理 人　丁○○
　　被上訴人　　甲○○
　　訴訟代理人　丙○○
右當事人間請求確認本票債權不存在事件，上訴人對於中華民國九十二年十一月二十
五日本院彰化簡易庭九十二年度彰簡字第一九六號第一審判決提起上訴，本院於九十
三年七月二十八日言詞辯論終結，判決如左：
    主    文
原判決關於駁回上訴人後開第二項之訴部分，及訴訟費用之裁判均廢棄。
右廢棄部分，確認被上訴人持有如附表編號一所示之本票，就超過新台幣壹拾壹萬捌
仟零伍拾貳元及自民國九十年二月二十四日起至清償日止按年息百分之六計算之利息
之本票債權不存在。
其餘上訴駁回。
第一、二審訴訟費用，由被上訴人負擔百分之五，餘由上訴人負擔。
    事實及理由
一、上訴人主張：上訴人戊○○於民國八十九年九月十九日並未簽發如附表所示之本
    票（下稱系爭本票），而上訴人己○○雖曾在系爭本票上簽名，然訴外人陳世明
    係將空白本票交給上訴人己○○簽名，系爭本票應屬無效票據。又上訴人並未替
    任何人簽署背書作為借貸之連帶保證，亦未積欠被上訴人債務，故被上訴人對上
    訴人並無本票債權存在。再系爭本票僅有訴外人乙○○在發票人欄簽名，縱認上
    訴人戊○○簽名為真正，然該簽名位置，係在「此致」字樣後面、付款地之前面
    ，依票據客觀解釋原則，應為「擔當付款人」身分，而上訴人己○○係透過訴外
    人陳世明與黃秋煌成立借貸關係，故透過中間人陳世明返還自身借貸債務於其債
    權人黃秋煌，其係因錯誤而在系爭本票上簽名，其意思表示既有瑕疵，票據行為
    自非有效成立。另證人乙○○及陳世明證稱系爭本票為乙○○於完成金額、日期
    等應記載事項後簽發及交付陳世明，則系爭本票交付時，既無上訴人之簽名，上
    訴人自非共同發票人。況證人庚○○已證稱其曾以第一銀行沙鹿分行帳戶發票之
    支票二紙共新台幣（下同）四十萬元用以償還乙○○之債務。詎被上訴人竟於九
    十二年二月間，持系爭本票向本院聲請本票裁定准許強制執行，經本院以九十二
    年度票字第五一三號裁定在案，為此請求確認被上訴人持有如本院九十二年度票
    字第五一三號民事裁定所載如附表所示之系爭本票債權對上訴人不存在等語。
二、被上訴人則以：系爭本票係陳世明所交付，當時係因陳世明先前交付之支票退票
    ，故以系爭本票換回，系爭本票除其中一張面額四萬五千元係支付利息外，其餘
    面額均按換回之上開支票面額開立，而上開遭換回之支票係上訴人戊○○之孫女
    即上訴人己○○之女劉珍華所簽發，上訴人戊○○於上開支票背面亦有背書，該
    簽名與系爭本票上之簽名相同，且訴外人黃秋煌亦有取得上訴人戊○○所簽發之
    本票（下稱他案本票），上訴人戊○○於黃秋煌聲請本票裁定事件中所提出之抗
    告狀內亦承認他案本票係其簽發，其在上開支票及抗告狀所附之附件，亦有被上
    訴人之配偶林大村向上訴人戊○○收取利息之簽名，均足證系爭本票上之簽名確
    係上訴人戊○○所為，上訴人戊○○並因積欠被上訴人債務，而將其所有坐落彰
    化縣永靖鄉○○○段同安宅小段二三六地號土地設定抵押權予被上訴人。又證人
    陳世明於原審已證稱系爭本票訴係其拿給上訴人簽名，從上訴人在系爭本票之簽
    名，可知系爭本票已記載完畢，上訴人才找空白處簽名，且訴外人黃秋煌之借款
    債權僅一百餘萬元，上訴人己○○又何須簽發二百多萬元之本票，故上訴人己○○主張其係在空白本票上簽名，且用以清償黃秋煌之債務云云，亦無可採。本件
    上訴人係為發票而簽名於系爭本票上，應負發票人責任。至證人庚○○所言有清
    償四十萬元云云，被上訴人否認之，如其有清償，何以不取回本票？上訴人提出
    此新攻擊方法，於法不合，應予駁回等語置辯。
三、本件原審對於上訴人之請求，為其敗訴之判決。上訴人聲明不服，求為：(一)原判
    決廢棄。(二)右廢棄部分，確認台灣彰化地方法院九十二年度票字第五一三號裁定
    所示之本票債權對於上訴人不存在。被上訴人則聲明駁回上訴。
四、按當事人不得提出新攻擊或防禦方法。但對於在第一審已提出之攻擊或防禦方法
    為補充者、其他非可歸責於當事人之事由，致未能於第一審提出者，不在此限，
    民事訴訟法第四百四十七條第一項第三款、第五款分別定有明文。查本件被上訴
    人聲請訊問證人陳世明、乙○○、庚○○，均為補充其第一審所主張系爭本票非
    其簽發及用以清償何人所負債務等事實，另其主張系爭本票已有部分清償之事實
    ，則係證人庚○○在本院作證時始為陳述，應認上訴人在第一審未提出此攻擊方
    法，係非可歸責上訴人之事由，是被上訴人上開所辯，要無可採，合先敘明。
五、查本件上訴人主張系爭本票並非上訴人戊○○所簽發，而上訴人己○○係在空白
    本票上簽名，其等均不負發票人之責等事實，為被上訴人所否認，並以前揭情詞
    置，則本件首應審酌者為上訴人是否應負發票人之責？經查：
  (一)上訴人戊○○雖主張系爭本票上「戊○○」之簽名非其所簽云云，惟查，系爭本
    票係由訴外人乙○○記載後，再由訴外人陳世明拿去給上訴人簽名之事實，業經
    證人陳世明到庭證述：本件係因上訴人戊○○之女婿乙○○經營砂石場，向伊請
    託可否替其借款，伊先詢問上訴人戊○○是否同意此事，戊○○表示願意背書擔
    保，伊即告知被上訴人，被上訴人同意並貸與乙○○三百萬元，乙○○當時係交
    付劉珍華簽發之十二紙支票，並以其經營之「通石砂石有限公司」名義背書，上
    訴人戊○○亦於上開支票上親筆背書，嗣因乙○○於借款後無法按期還款，所交
    付之支票僅兌現四紙即遭列為拒絕往來，被上訴人詢問伊如何解決，伊即要求乙○○簽發本票換回上開支票，並與乙○○之配偶及上訴人會算未清償之金額，開
    立同額之系爭本票，其中一紙面額四萬五千元之本票係補貼利息，乙○○簽發系
    爭本票後，因上訴人戊○○原係上開支票之背書人，而己○○係劉珍華之父，伊
    乃前往要求上訴人擔保，上訴人均有同意，並於系爭本票上親自簽名，當時票面
    文義已由乙○○填載完成，後來伊就將系爭本票交與被上訴人等語甚詳（見原審
    卷第二十九至三十頁）。而經被上訴人提出上開劉珍華簽發之支票，上訴人戊○○亦自認該支票上其背書簽名為真正（見原審卷第十四頁、第三十四至四十頁）
    ；另上訴人戊○○在其與黃秋煌他案本票裁定之抗告狀，亦記載上訴人確曾向黃
    秋煌借款一百萬元，並簽發本票二額各五十萬元，其已陸續以現金清償等語，此
    有被上訴人所提抗告狀及他案本票二張可稽（見原審卷第十八至二十一頁），且
    經原審命上訴人戊○○當庭書寫姓名二十遍附卷（見原審卷第五十五頁）。本件
    經本院就上開支票、他案本票及上訴人戊○○當庭書寫之字跡，及其簽收被上訴
    人提出之答辯狀簽名（見原審卷第十七頁），分別與系爭本票上「戊○○」簽名
    ，以肉眼比對結果，認前四者所書「戊○○」與系爭本票上之「戊○○」，無論
    筆順、字跡，均屬顯著相同，應同為上訴人戊○○所為。
  (二)上訴人戊○○雖又主張其係在系爭本票上「此致」後面、付款地前面簽名，故其
    應為擔當付款人云云，然此為被上訴人所否認。按依票據法第一百二十四條準用
    第二十六條第一項規定，發票人固得於付款人外記載一人為擔當付款人，惟是否
    為擔當付款人仍應由發票人在其據上明確記載，則系爭本票上係由戊○○親自簽
    名，且未記載其為擔當付款人，已難認其為擔當付款人。又系爭本票係訴外人即
    共同發票人乙○○記載完成並簽名後，再由陳世明分別交予上訴人簽名乙情，亦
    經證人陳世明證述屬實，則依系爭本票以觀，乙○○在發票人欄簽名及按指印後
    ，所餘空白處已不敷上訴人簽名之用，則上訴人戊○○在乙○○簽名、按指印附
    近簽名，應符情理之常，自不得以其簽名洽位在「此致」後面、發票人地址欄之
    左上角，即認其有係擔當付款人。
　(三)至上訴人己○○雖主張其係在空白之系爭本票上簽名云云，然查，系爭本票係乙○○記載完成簽名後，由訴外人陳世明陸續交予上訴人戊○○、己○○簽名之事
    實，已經證人陳世明證述在卷。且系爭本票上之發票日及金額係乙○○所寫，亦
    經證人乙○○證述無訛（見本院九十三年二月二十日準備程序筆錄）；又乙○○
    簽發系爭本票時，並無上訴人之簽名乙情，並經證人庚○○證稱：簽本票時有伊
    先生（即乙○○）及陳世明在場，乙○○簽時，沒有上訴人二人的名字等語明確
    （見本院九十三年二月二十日準備程序筆錄），堪認系爭本票係由乙○○簽名並
    填載發票日及金額後，始由上訴人簽名，是上訴人己○○上開主張，自無可採。
    至上訴人己○○雖另主張其簽發系爭本票係為清償訴外人黃秋煌之一百多萬元債
    務云云，然此為被上訴人所否認，且系爭本票之金額達二百三十一萬五千元，與
    上開黃秋煌之債權額相差甚多，則上訴人己○○在系爭本票上簽名時，其上既已
    經乙○○記載金額，上訴人己○○自不得諉為不知，其此部分主張亦無可採。
　(四)按在票據上簽名者，依票上所載文義負責，二人以上共同簽名時，應連帶負責，
    票據法第五條定有明文。則上訴人既在系爭本票上簽名，自應負共同發票人之責
    。雖上訴人另主張系爭本票於訴外人乙○○簽發完成並交付陳世明時，應已完成
    發票行為，嗣後上訴人在其上簽名，不負發票人之責云云，然依證人陳世明證述
    ：伊要求乙○○拿去給戊○○、己○○簽名，但乙○○沒有臉見他們，才由我拿
    去給他們簽名等語（見原審卷第三十二頁），可知陳世明僅係代送系爭本票予上
    訴人簽名以完成發票行為而已，尚不能以此認系爭本票已交付予陳世明，上訴人
    訴此部分主張，要無可採。
六、上訴人雖又主張伊未積欠被上訴人債務，亦未收受系爭本票所載票面金額之款項
    ，故系爭本票債權不存在云云。然查，系爭本票係為擔保乙○○之借款債務，因
    乙○○前所交付之支票退票，始簽發系爭本票換票等情，已經證人陳世明證述綦
    詳，且經證人乙○○證述：伊是因向陳世明借了一筆三百多萬的錢，後來支票退
    票，他叫我簽好本票，伊是為了解決債務問題才簽本票等語在卷（見本院九十三
    年二月二十日準備程序筆錄）；參以證人庚○○證述：伊是後來去換票時才知道
    被上訴人是金主，向被上訴人所借三百萬元共開了十二張支票，沒有兌現的，就
    換成現在的本票，所借三百萬元都是經過陳世明轉交等語（見本院九十三年六月
    四日準備程序筆錄），堪認系爭本票係為清償乙○○之借款債務，因乙○○前所
    交付之支票退票後，始由上訴人及乙○○共同簽發系爭本票清償借款債務。至上
    訴人雖另主張系爭本票係為清償乙○○之支票債務而簽發，則被上訴人並未交還
    支票，故系爭本票之消費借貸關係並未成立，系爭本票債權即不存在云云，惟系
    爭本票係為清償乙○○之借款債務而簽發，縱被上訴人尚未將其所交換支票返還
    ，亦屬被上訴人得否再請求給付票款及其是否應負交還支票之義務之問題，尚不
    得認系爭本票債權不存在。
七、末查，上訴人主張系爭本票債權已由庚○○交付訴外人卓金火簽發之發票日九十
    年二月二十三日、票號ＮＢ0000000號、ＮＢ0000000號、面額各
    二十萬元支票二張，共清償四十萬元之事實，業經證人庚○○證述：該二張支票
    係伊交予陳世明清償三百元借款，伊是要取回八十九年九月五日簽發的三十一萬
    元本票即才交付支票等語在卷（見本院九十三年六月四日準備程序筆錄），而該
    二張支票確已於九十年二月二十三日經提示兌現，亦經本院向第一商業銀行沙鹿
    分行查明，有該分行九十三年六月二十五日（九三）一沙字第六二號函及所附支
    票可稽。而對於卓金火簽發上開二張支票，被上訴人已自認其中ＮＢ00000
    00號支票係其兌領，雖其辯稱該支票係為清償庚○○之其他債務云云，並提出
    庚○○九十二年六月十日取回支票收據為證，然該收據所載支票之發票日為九十
    年八月三十一日，則上開ＮＢ0000000號支票已於九十年二月二十三日兌
    現，庚○○顯無可能於九十二年六月十日再以ＮＢ0000000號支票換回該
    收據上之支票，被上訴人所辯，尚難認為真實，是被上訴人既未證明該二十萬元
    支票係用以清償庚○○之債務，上訴人主張系爭本票債權已清償二十萬元等語，
    應為可採。至另紙ＮＢ0000000號之支票，被上訴人則否認係訴外人庚○○所交付，雖證人陳世明曾證稱庚○○於簽發系爭本票後，曾交付客票給伊，伊
    代轉給被上訴人很多次等語，然證人陳世明並未證明庚○○交付之票號為何，則
    該支票既可能係交付他人，尚不能以庚○○及陳世明之證詞即認定該ＮＢ000
    0000號支票係庚○○交付被上訴人，否則，庚○○既已交付四十萬元之支票
    ，何以未將三十一萬元之本票取回，此顯違反常理，是上訴人此部分主張，即無
    可採。
八、按清償人所提出之給付，應先抵充費用，次充利息，次充原本，民法第三百二十
    三條定有明文。查系爭本票債權如前所述已於九十年二月二十三日清償二十萬元
    ，而該二十萬元係用以清償附表編號一本票債權，亦經證人庚○○證述甚明，則
    依上開抵充之順序，附表編號一之三十一萬元本票，自八十九年九月十九日計算
    利息起至九十年二月二十三日清償二十萬元之日止共一百五十八日，按年百分六
    計算之利息應為八千零五十二元（310000×0.06×158÷365=8051.5，元以下四
    捨五入），餘一十九萬一千九百四十八元應為清償本金，該本票尚有一十一萬八
    千零五十二元，及自九十年二月二十四日起至清償日止，按年息百分之六計算之
    利息未清償。從而，上訴人請求確認被上訴人持有如附表編號一之本票，就超過
    新台幣一十一萬八千零五十二元及自九十年二月二十四日起至清償日止按年息百
    分之六計算之利息之本票債權不存在，為有理由，應予准許，逾上開範圍之請求
    ，為無理由，應予駁回。原審就上開應准許部分，為上訴人敗訴之判決，尚有未
    洽，上訴意旨就上開應予廢棄部分，求予廢棄改判，為有理由，爰由本院依法廢
    棄改判如主文第二項所示，至於上訴人之請求不應准許部分，原判決為上訴人敗
    訴之判決，經核於法並無不合，上訴意旨求予廢棄改判，為無理由，應駁回其上
    訴。
九、本件事證已臻明確，兩造其餘主張及舉證，核與判決結果並無影響，毋庸逐一論
    述，併予敘明。
十、據上論結，本件上訴為一部有理由，一部無理由，依民事訴訟法第四百三十六條
    之一第三項、第四百四十九條第一項、第四百五十條、第七十九條但書、第八十
    五條第一項，判決如主文。
中　　　華　　　民　　　國　　九十三　　年　　　八　　　月　　 十一 　　日
                            臺灣彰化地方法院民事第二庭
~B審判長法官　何志通
~B法　　　官　黃倩玲
~B法　　　官　羅秀緞
右為正本係照原本作成
不得上訴。
中　　　華　　　民　　　國　　九十三　　年　　　八　　　月　　十六　　　日
~B法院書記官　邱柏滄
~F0
~T40
　附表（利息自起算日起至清償日止，按年息百分之六計算）
┌──┬────┬─────┬─────┬─────┬─────────┐
│編號│　發票日│ 票據號碼 │  到期日  │利息起算日│   面額（新台幣） │
├──┼────┼─────┼─────┼─────┼─────────┤
│ 一 │89.09.19│TH0000000 │視為無記載│89.09.19  │        三十一萬元│
├──┼────┼─────┼─────┼─────┼─────────┤
│ 二 │89.09.19│TH0000000 │89.10.05  │89.10.05  │  三十萬二千五百元│
├──┼────┼─────┼─────┼─────┼─────────┤
│ 三 │89.09.19│TH0000000 │89.11.05  │89.11.05  │    二十九萬五千元│
├──┼────┼─────┼─────┼─────┼─────────┤
│ 四 │89.09.19│TH0000000 │89.12.05  │89.12.05  │二十八萬七千五百元│
├──┼────┼─────┼─────┼─────┼─────────┤
│ 五 │89.09.19│TH0000000 │90.01 05  │90.01.05  │        二十八萬元│
├──┼────┼─────┼─────┼─────┼─────────┤
│ 六 │89.09.19│TH0000000 │90.02.05  │90.02.05  │二十七萬二千五百元│
├──┼────┼─────┼─────┼─────┼─────────┤
│ 七 │89.09.19│TH0000000 │90.03.05  │90.03.05  │    二十六萬五千元│
├──┼────┼─────┼─────┼─────┼─────────┤
│ 八 │89.09.19│TH0000000 │90.04.05  │90.04.05  │二十五萬七千五百元│
├──┼────┼─────┼─────┼─────┼─────────┤
│ 九 │89.09.19│TH0000000 │90.04.05  │90.04.05  │        四萬五千元│
└──┴────┴─────┴─────┴─────┴─────────┘
